臺灣高等法院刑事判決
109年度上訴字第186號
上  訴  人  臺灣基隆地方檢察署檢察官
被      告  楊丞霖


上列上訴人因被告犯洗錢防制法等案件，不服臺灣基隆地方法院
108年度金訴字第76號，中華民國108年11月20日第一審判決（聲
請簡易判決處刑案號：臺灣基隆地方檢察署108年度偵字第1665
號），提起上訴，本院判決如下：
    主  文
上訴駁回。
    事實及理由
一、本院審理結果，認第一審以被告楊丞霖犯幫助詐欺取財罪，
    判處有期徒刑3月，如易科罰金，以新臺幣1千元折算1日，
    認事用法均無不當，應予維持，並引用原判決（如附件）記
    載之事實、證據及理由。
二、檢察官上訴意旨略以：被告對於提供帳戶可能幫助掩飾或隱
    匿詐欺犯罪不法所得應有認知，卻容任他人使用其金融帳戶
    資料實施詐欺取財之特定犯罪，由詐欺被害人將款項匯入被
    告帳戶，而成功掩飾或隱匿詐欺犯罪所得之本質、來源、去
    向、所在、所有權，致使被害人求償無著，並阻止偵查，堪
    認被告於提供帳戶之際，應確有違反洗錢防制法第2條第1款
    、第2款洗錢之不確定故意，而應論以同法第14條第1項之罪
    責，原審漏未審酌及此，認事用法尚嫌未洽，應撤銷更為適
    當合法之判決等語。
三、駁回上訴維持原判決之理由：
  ㈠按洗錢防制法係以防制洗錢，打擊犯罪，健全防制洗錢體系
    ，穩定金融秩序，促進金流之透明，強化國際合作為立法目
    的，此觀該法第1 條自明。申言之，洗錢防制法之立法目的
    ，係在防制特定犯罪不法所得之資金或財產，藉由洗錢行為
    轉換成為合法來源之資金或財產，切斷資金與當初犯罪行為
    之關聯性，隱匿犯罪行為或該資金不法來源或本質，使偵查
    機關無法藉由資金之流向追查犯罪者。是提供帳戶予他人使
    用是否構成洗錢行為，依前述說明及同法第2條第1、2款之
    規定，應以其在金流方面能否「掩飾或隱匿特定犯罪所得之
    本質、來源、去向、所在、所有權、處分權或其他權益者」
    ，切斷資金與當初犯罪行為之關聯性而定。一般針對不特定
    多數人行騙之詐欺集團，所供被害人將款項匯入之帳戶，乃
    為該詐騙集團「取得」犯罪所得之手段，被害人發覺受騙後
    ，即能立即指證其所匯入之特定帳戶，此部分之金流透明易
    查，在形式上無法合法化其所得來源，是該帳戶顯不能達到
    掩飾或隱匿特定犯罪所得之本質、來源之作用，當非洗錢防
    制法第2條第2款所定之洗錢行為甚明。
  ㈡本案被告所提供之臺灣銀行帳戶之存摺、提款卡及密碼乃係
    供被害人黃武祥、賴映色直接匯入款項所用，在金流方面並
    無掩飾或隱匿犯罪所得本質、來源、去向、所在、所有權、
    處分權或其他權益者之作用，且查無任何證據證明被告因提
    供上開帳戶有掩飾、隱匿他人利用上開帳戶詐騙被害人之犯
    罪所得，揆諸前揭說明，自不構成洗錢防制法第2條、第14
    條規定之洗錢犯行。原審同此認定，而就洗錢部分，不另為
    無罪之諭知，經核其認事用法，尚無違誤，應予維持。檢察
    官仍執前詞指摘原判決此部分不當，其上訴難認有理由，自
    應予駁回。
據上論斷，依刑事訴訟法第368條、第373條，判決如主文。
本案經檢察官黃弘宇聲請簡易判決處刑，檢察官邱耀德提起上訴
，檢察官蕭方舟到庭執行職務。
中    華    民    國   109    年    3     月    10    日
                  刑事第十七庭  審判長法  官 鄭水銓
                                      法  官 黃雅芬 
                                      法  官 李世華
以上正本證明與原本無異。
被告不得上訴。
檢察官如不服本判決，應於收受送達後20日向本院提出上訴書狀
，惟須受刑事妥速審判法第9條限制。其未敘述上訴之理由者，
並得於提起上訴後20日內向本院補提理由書(均須按他造當事人
之人數附繕本)「切勿逕送上級法院」。
刑事妥速審判法第9條：
除前條情形外，第二審法院維持第一審所為無罪判決，提起上訴
之理由，以下列事項為限：
一、判決所適用之法令牴觸憲法。
二、判決違背司法院解釋。
三、判決違背判例。
刑事訴訟法第 377 條至第 379 條、第 393 條第 1 款之規定，
於前項案件之審理，不適用之。                            
                                      書記官 莊佳鈴
中    華    民    國    109   年    3     月    10    日
附件                                                    臺灣基隆地方法院刑事判決             108年度金訴字第76號
公  訴  人  臺灣基隆地方檢察署檢察官
被      告  楊丞霖  男  33歲(民國00年00月00日生)
                    身分證統一編號：Z000000000號
                    住○○市○○區○○路00號
上列被告因洗錢防制法等案件，經檢察官聲請以簡易判決處刑（
108 年度偵字第1665號），本院認不宜逕以簡易判決處刑，經改
依通常程序審理後判決如下：
    主  文
楊丞霖犯幫助詐欺取財罪，處有期徒刑參月，如易科罰金，以新
臺幣壹仟元折算壹日。
    事  實
一、楊丞霖可預見一般取得他人金融帳戶常與財產犯罪有密切關
    聯，亦可知悉詐欺集團等不法份子經常利用他人存款帳戶、
    提款卡、密碼以匯款或轉帳方式詐取他人財物，並藉此逃避
    追查，竟仍不違其本意，基於幫助詐欺之不確定故意，於民
    國（下同）107 年12月1 日，在基隆市信義區東明路7-11便
    利超商，依真實姓名年籍均不詳之人指示，將其向臺灣銀行
    所申辦之帳號000-000000000000號帳戶（下稱臺灣銀行帳戶
    ）之存摺、提款卡，以店到店托運方式寄送予真實姓名年籍
    不詳之成年男子，並另以通訊軟體Line告知上開臺灣銀行帳
    戶之提款卡密碼，而容任他人使用本件帳戶作為詐欺取財之
    犯罪工具。嗣該人所屬詐欺集團成員，基於意圖為自己不法
    所有之詐欺取財之犯意聯絡，於取得楊丞霖所交付之上開臺
    灣銀行帳戶存摺、提款卡及密碼後，以如附表所示方式詐欺
    黃武祥、賴映色，致其等於附表所示時間、地點，匯款如附
    表所示金額分別至上開臺灣銀行帳戶內，隨遭提領一空，嗣
    黃武祥、賴映色察覺有異，並報警處理，始循線查悉上情。
二、案經黃武祥訴由基隆市警察局第二分局報告臺灣基隆地方檢
    察署偵查後聲請簡易判決處刑。
    理  由
壹、程序事項
    按被告以外之人於審判外之言詞或書面陳述，除法律有規定
    者外，不得作為證據；又被告以外之人於審判外之陳述，雖
    不符合同法第159 條之1 至第159 條之4 之規定，但經當事
    人於審判程序同意作為證據，法院審酌該言詞陳述或書面陳
    述作成時之情況，認為適當者，亦得為證據。當事人、代理
    人或辯護人於法院調查證據時，知有第159 條第1 項不得為
    證據之情形，而未於言詞辯論終結前聲明異議者，視為有前
    項之同意，刑事訴訟法第159 條第1 項及第159 條之5 分別
    定有明文。查本案言詞辯論終結前，被告及檢察官均未就本
    判決所引用之各該被告以外之人於審判外之陳述關於證據能
    力之爭執，是本院審酌前開證據作成時並無違法及關連性明
    顯過低之瑕疵等情況，認為適當，是本案經調查之證據均有
    證據能力。至於以下所引其餘非屬供述證據部分，既不適用
    傳聞法則，復查無違法取得之情事存在，自應認同具證據能
    力。
貳、實體部分
一、認定犯罪事實所憑之證據及理由：
    訊據被告固坦承曾申設本件臺灣銀行帳戶並領取存摺、提款
    卡使用，於107 年12月1 日，在基隆市信義區東明路7-11便
    利超商內，依不詳之人指示，將其臺灣銀行帳戶之存摺、提
    款卡寄交他人，並另以通訊軟體Line告知上開臺灣銀行帳戶
    之提款卡密碼等事實，惟矢口否認有何幫助詐欺取財犯行，
    辯稱：伊因需要辦貸款，對方代辦人員表示可以幫忙辦理貸
    款，伊就依指示將帳戶之存摺、提款卡寄出，並以Line通訊
    軟體交付密碼，並沒有要幫助詐騙集團的意思等語，經查：
  ㈠本案臺灣銀行帳戶為被告所申辦，被告於107 年12月1 日，
    在基隆市信義區東明路7-11便利超商，將其臺灣銀行帳戶之
    存摺、提款卡，以店到店托運方式寄送予真實姓名年籍不詳
    之成年男子，並以通訊軟體Line告知上開臺灣銀行帳戶之提
    款卡密碼乙節，業據被告供承在卷（見108 年度偵字第1665
    號卷第9-15頁、108 年度核交字第1838號卷第11-13 頁），
    且有臺灣銀行左營分行108 年1 月16日左營營字第10800002
    211 號函暨所附之客戶基本資料、存摺存款歷史交易明細及
    統一超商交貨便顧客留存聯影本1 紙、被告之Line對話紀錄
    翻拍照片等件可據（見同上偵卷第25-30、79、95-121 頁）
    。又證人即告訴人黃武祥、證人即被害人賴映色因遭真實姓
    名、年籍不詳之詐騙集團成員，分別以如附表所示方式詐欺
    ，致其2 人各於如附表  所示時間、地點，匯付如附表所示
    款項至被告之臺灣銀行帳戶，旋遭提領一空等情，亦據證人
    黃武祥（見同上偵卷第59-61 頁）、賴映色（見同上偵卷第
    37-39 頁）於警詢時陳述明確，且就黃武祥受詐欺而匯款部
    分，有其提供之臺灣銀行無摺存入憑條存根（見同上偵卷第
    69頁）及Line對話紀錄翻拍照片足稽（見同上偵卷第71 -73
    頁），就賴映色受詐欺而匯款部分，有羅東鎮農會107 年12
    月5 日匯款申請書可據（見同上偵卷第55頁），核與上開銀
    行提供之客戶歷史交易清單所示匯入款項相符，是附表各編
    號所示告訴人或被害人指訴遭詐騙而將款項匯入本件被告提
    供之帳戶等節，此部分事實首堪認定。
  ㈡被告應可預見提供帳戶存摺、提款卡及密碼予他人使用，常
    與財產犯罪用以規避追查之需要密切相關，極可能遭詐欺集
    團成員作為詐取財物之犯罪工具，惟竟仍將上開帳戶之存摺
    、提款卡及密碼交付他人使用，對於該帳戶將遭作為從事詐
    欺取財之犯罪工具，自難謂無容任其發生之認識，因認被告
    應具有幫助詐欺取財之不確定故意，其理由如下：
    1.按刑法上之故意，可分為確定故意（直接故意）與不確定
      故意（間接故意），所謂「不確定故意」，係指行為人對
      於構成犯罪之事實，預見其發生而其發生並不違背其本意
      者，刑法第13條第2 項定有明文。簡言之，行為人主觀上
      雖非有意藉由自己行為直接促成某犯罪結果，然倘已預見
      自己行為可能導致某犯罪結果發生，且該犯罪結果縱使發
      生，亦與自己本意無違，此時在法律評價上其主觀心態即
      與默認犯罪結果之發生無異，而屬不確定故意。又行為人
      可能因各種理由，例如輕信他人商借帳戶之託詞，或因落
      入詐欺集團抓準其需金孔急心理所設下之陷阱，而輕率將
      自己帳戶、提款卡及密碼交予陌生之第三人，其交付帳戶
      資料之行為人或許情感上認為自己同具被害人性質，然倘
      若行為人在交付帳戶、提款卡及密碼時，主觀已預見該帳
      戶甚有可能成為犯罪集團之行騙工具，猶仍漠不在乎且輕
      率將帳戶資料交付他人使用，於此情形仍不因行為人係詐
      欺集團所設陷阱之被害人，阻卻其交付帳戶資料當時即有
      幫助詐欺取財之不確定故意成立。
    2.金融帳戶係針對個人社會信用而予以資金流通，具有強烈
      之屬人性，且金融帳戶為個人理財之工具，申請開設金融
      帳戶並無任何特殊之限制，一般民眾皆可以存入最低開戶
      金額之方式申請開戶，一人並可於不同之金融機構申請多
      數之存款帳戶使用，此乃眾所周知之事實，況近年來不法
      份子利用人頭帳戶實行詐欺取財等財產犯罪案件層出不窮
      ，業已廣為平面或電子媒體、政府機構多方宣導、披載，
      提醒一般民眾勿因一時失慮而誤蹈法網，輕易交付自己名
      義申辦之金融帳戶予他人，反成為協助他人犯罪之工具，
      是依一般人之社會生活經驗，若見他人不以自己名義申請
      開戶，反而出價蒐購或以其他方式向他人收集金融機構帳
      戶為不明用途使用或流通，衡情對於該等帳戶極可能供作
      不法目的使用，當有合理之預見。經查，本件被告於行為
      時高職畢業，自營水電工程，17歲到現在工作約17年了等
      語（見同上偵卷第9-10頁、核交卷第11頁），其並非毫無
      社會經驗之人，是依其生活經驗及智識程度，對上開交付
      金融機構帳戶存摺、提款卡及密碼等物件予他人使用所產
      生之風險自無委為不知之理。
    3.且依一般人之日常經驗均可知悉，無論自行或委請他人向
      金融機構申辦貸款，均須提出申請書並檢附在職證明、身
      份證明、財力或所得或擔保品之證明文件等資料，經金融
      機構徵信審核通過後，再辦理對保等手續，俟上開貸款程
      式完成後始行撥款；縱有瞭解撥款帳戶之必要，亦僅須影
      印存摺封面或告知金融機構名稱、戶名、帳號即可，無須
      於申請貸款之際，即提供貸款轉帳帳戶存摺，亦毋庸交付
      提款卡，更遑論提供提款密碼予貸款之金融機構，況辦理
      貸款每每涉及大額金錢之往來，申請人若非親自辦理，理
      應委請熟識或信賴之人代為辦理，若委請代辦公司，理當
      知悉該公司之名稱、地址、聯絡方式，以避免貸款金額為
      他人所侵吞。而本案被告為辦理貸款，依不詳貸款業務員
      指示將其上開臺灣銀行帳戶之存摺、提款卡寄送予不詳之
      人，並未提供任何財力證明以供徵信之用，亦未簽立任何
      申辦文書或借款契約，已非一般貸款實務之必要流程，且
      被告自承17歲到現在工作約17年了，可見其智識程度及工
      作能力尚可勝任工作內容，亦可認被告並非與世隔絕而無
      任何社會經驗之人，則被告對於本件為其代辦貸款之人未
      曾謀面、毫無所悉，亦未曾就對方之真實姓名、背景、地
      址等節加以詢問查證，既未填寫貸款申請書或提供自己之
      財力證明，且在尚未完成貸款程序撥款前，即提供帳戶之
      存摺、提款卡及密碼予對方，在在均與合法之貸款途徑相
      違，被告僅知悉對方自稱可為其貸款，靠通訊軟體聯絡貸
      款之事，凡此均核與上述一般人所認知之借貸常情相違，
      況被告亦自承曾向其他正常的金融管道申請貸款過，自知
      其有信用瑕疵而已無法循正常管道辦貸款，當時貸款公司
      索要存摺時，已有預見對方可能是詐欺集團，帳戶可能被
      不法集團利用，然仍因需錢孔急，且帳戶餘額亦僅剩80餘
      元並無價值，故還是交付帳戶等語（見同上核交卷第11-1
      3 頁、本院卷第35-37 頁），由此益明被告自應知悉正常
      貸款程序及所需具備條件如何，且根本無須提供自身帳戶
      之存褶、提款卡及密碼，詎仍逕行提供予完全不相識之人
      ，揆諸上揭說明，殊難認其毫未察覺其中有異，是以被告
      之智識能力及社會工作經驗，應可預見不詳之人要求交付
      帳戶存摺、提款卡及密碼即可貸得款項之要求，有相當可
      疑，可能遭不法詐騙集團作為詐騙他人財物之工具使用，
      卻不違反本意而容認之，縱令兼有申辦貸款之意思，仍不
      影響犯罪故意之成立，且不因是否獲得不法利益而有異。
      從而，被告主觀上具有幫助詐欺取財之不確定故意，殆無
      疑問。
    4.綜上所述，本院認依被告本身之智識能力、社會歷練、與
      對方互動之狀況、交付存摺、提款卡及密碼時之心態等情
      相互參酌以觀，本件被告可預見將帳戶存摺、提款卡及密
      碼交予他人，可能遭不法詐騙集團作為詐騙他人財物之工
      具使用，仍將上開帳戶之物件交付他人使用，實已有縱令
      因而幫助他人詐欺取財，亦不違反其本意之不確定故意，
      被告所辯核與卷內事證彰顯之事實不符，亦與常情有違，
      均無足採。本案事證已臻明確，被告犯行洵堪認定，應依
      法論科。
二、論罪科刑：
  ㈠按刑法上之幫助犯，係對於犯罪與正犯有共同之認識，而以
    幫助之意思，對於正犯資以助力，而未參與實施犯罪之行為
    者而言（最高法院75年度台上字第1509號、88年度台上字第
    1270號判決要旨參照）。查本案被告交付上開臺灣銀行帳戶
    存摺、提款卡及密碼予真實姓名年籍不詳之詐欺集團成員使
    用，嗣由不詳詐欺集團成年成員基於不法所有之意圖，以如
    附表所示方式詐騙黃武祥、賴映色，致黃武祥、賴映色於附
    表所示時間、地點，分別匯款至上開臺灣銀行帳戶內，隨遭
    提領一空，以此方式詐騙財物得手，核被告所為係參與詐欺
    取財罪構成要件以外之行為，且既無積極證據足證被告係以
    正犯而非以幫助犯之犯意參與犯罪，應認其所為係幫助犯，
    而非正犯行為。是核被告所為，係犯刑法第30條第1 項前段
    、第339 條第1 項之幫助詐欺取財罪。
  ㈡被告係以一次提供上開帳戶之行為而使詐欺集團成員詐騙如
    附表所示之被害人，係一行為觸犯數罪名，為想像競合犯，
    應依刑法第55條規定，從重論以一個幫助詐欺取財罪。
  ㈢被告以幫助他人犯罪之意思，參與犯罪構成要件以外之行為
    ，爰依刑法第30條第2 項幫助犯之規定，按正犯之刑減輕之
    。
  ㈣本院審酌被告提供前揭帳戶之存摺、提款卡及密碼供不法詐
    欺集團使用，不僅造成執法機關不易查緝犯罪行為人，危害
    社會治安及金融交易秩序，助長社會犯罪風氣，且造成被害
    人求償困難，所為實非可取，兼衡其素行、犯罪之動機、目
    的、手段、被害人所受損害、智識程度為高職畢業、業工、
    家庭經濟狀況勉持等一切情狀，量處如主文所示之刑，並諭
    知易科罰金之折算標準。
  ㈤本件並無證據足認被告已有犯罪所得，爰不予宣告沒收或追
    徵，至被告銀行帳戶之存摺、提款卡連同密碼等物品，雖未
    經扣案，然參以上開帳戶已通報為警示帳戶，再遭被告或詐
    欺集團成員持以利用之可能性甚微，欠缺刑法上之重要性，
    爰不予宣告沒收，附此敘明。
三、不另為無罪諭知部分：
  ㈠公訴意旨另以：被告楊丞霖明知如將自己所開立之金融帳戶
    存摺、提款卡、密碼提供予他人使用，該詐欺集團成員持以
    詐騙附表所示之被害人，使其等陷於錯誤，將附表所示之金
    額匯入被告所提供之帳戶，另涉犯洗錢防制法第14條第1 項
    之洗錢罪嫌等語。
  ㈡惟洗錢防制法之制定，旨在防止特定犯罪不法所得之資金或
    財產，藉由洗錢行為轉換成為合法來源之資金或財產，切斷
    資金與當初犯罪行為之關聯性，隱匿犯罪行為或該資金不法
    來源或本質，使偵查機關無法藉由資金之流向追查犯罪行為
    人，其所保護之法益為國家對特定犯罪之追訴及處罰。因此
    除行為人於主觀上就所欲掩飾、隱匿之不法所得係源於「特
    定犯罪」乙情應有認知外，並為掩飾、隱匿該特定犯罪所得
    之客觀行為，始屬洗錢防制法第14條第1 項規定所欲處罰之
    範疇。就本案被告提供帳戶幫助犯罪之目的，尚無證據係為
    掩飾，隱匿該等犯罪所得之本質、來源、去向、所在，或使
    他人逃避刑事追訴而移轉或變更特定犯罪所得之情事；況且
    ，本件係被告以外之真實姓名年籍不詳之成年人為訛詐行為
    ，利用被告所提供之帳戶，要求被害人將金錢直接匯入被告
    帳戶之行為，屬於該等正犯實施詐欺行為之犯罪手段，並非
    為訛詐行為之真實姓名年籍不詳之成年人於取得財物後，另
    為掩飾、隱匿詐欺所得之行為，亦非被告於該詐欺行為人實
    施詐欺犯罪取得財物後，另由被告為之掩飾、隱匿。是被告
    所為，並不該當於洗錢防制法第14條之洗錢罪，公訴意旨認
    被告此部分並涉有洗錢防制法第14條第1 項之洗錢罪嫌容有
    誤會，惟因公訴意旨認此部分與前開經論罪科刑之部分有想
    像競合犯之裁判上一罪關係，爰不另為無罪之諭知，附此敘
    明。
四、據上論斷，應依刑事訴訟法第452 條、第299 條第1 項前段
    ，刑法第30條第1 項前段、第2 項、第339 條第1 項、第55
    條前段、第41條第1 項前段，刑法施行法第1 條之1 ，判決
    如主文。
本案經檢察官黃弘宇偵查後聲請簡易判決處刑，檢察官邱耀德到
庭執行職務。
中    華    民    國   108    年    11    月    20    日
                  刑事第二庭審判長法  官  王福康
                                  法  官  施又傑
                                  法  官  劉桂金
以上正本證明與原本無異。
如不服本判決應於收受送達後10日內向本院提出上訴書狀，並應
敘述具體理由；其未敘述上訴理由者，應於上訴期間屆滿後20日
內向本院補提理由書(均須按他造當事人之人數附繕本)「切勿逕
送上級法院」。
中    華    民    國   108    年    11    月    20    日
                                  書記官  許懿鈞
附錄本案論罪科刑法條全文：
中華民國刑法第30條
（幫助犯及其處罰）
幫助他人實行犯罪行為者，為幫助犯。雖他人不知幫助之情者，
亦同。
幫助犯之處罰，得按正犯之刑減輕之。
中華民國刑法第339條
（普通詐欺罪）
意圖為自己或第三人不法之所有，以詐術使人將本人或第三人之
物交付者，處5 年以下有期徒刑、拘役或科或併科50萬元以下罰
金。
以前項方法得財產上不法之利益或使第三人得之者，亦同。
前二項之未遂犯罰之。

附表
編號 告訴人或被害人 詐欺集團成員實施詐術之方式 匯款時間、地點、金額（新臺幣）  1. 黃武祥 自107 年12月5 日上午11時58分許，詐欺集團成員假冒告訴人之乾爹撥打電話予告訴人，將其設定為Line好友後，再使用Line訊息向其佯稱需借款，致告訴人陷於錯誤，依詐欺集團成員指示匯款至被告之臺灣銀行帳戶。 107 年12月6 日下午14時9 分許，在新北市○○區○○路000 號臺灣銀行南新莊分行，臨櫃匯款20,000元。  2. 賴映色 自107 年12月5 日上午11時0 分許，詐欺集團成員假冒被害人之女兒，撥打電話予被害人，佯稱因需要用錢，急需向其借款，致被害人陷於錯誤，依詐欺集團成員指示匯款至被告之臺灣銀行帳戶。 107 年12月5 日下午13時30分許，在宜蘭縣○○鎮○○路00號羅東鎮農會，臨櫃匯款178,000 元。